臺灣高等法院臺中分院民事判決
                                   110年度家上易字第28號
上  訴  人  洪志達
            洪世名
共     同
訴訟代理人  喬國偉律師
視同上訴人  洪德郎
            洪瑞鐘
            李洪快
            洪瑞堂

            陳洪絨
            李春  
            張李秋玉住○○市○○區○○○路0巷0號3樓
            張慶吉

            張秋紅
            林梅香
            林秀鳳
            林國宗
            林秀美
            林國良
            林彩蓮
            林信  
            韓林束
            洪李蝦
            洪彩素
            洪素英
            洪美芳
            洪梦蓁
            呂進賢
            呂建

            呂建良
            呂建岳
            簡文賢（即林寬之繼承人）

            簡永昌（即林寬之繼承人）

被上訴人    洪德参
訴訟代理人  張益隆律師
上列當事人間分割遺產事件，上訴人對於中華民國110年5月27日
臺灣彰化地方法院108年度家繼訴字第31號第一審判決提起上訴
，本院於110年11月24日言詞辯論終結，判決如下：
    主  文
上訴駁回。
第二審訴訟費用由兩造按附表所示應繼分比例負擔。 
    事實及理由
壹、程序方面:本件視同上訴人等二十八人經合法通知，未於言
    詞辯論期日到場，核無民事訴訟法第386條所列各款之情形
    ，爰依上訴人之聲請，由其一造辯論而為判決，合先敘明。
貳、實體方面：
一、被上訴人主張：
    兩造為洪頭繼承人，各繼承人之應繼分如原審判決附表一所
    示。被繼承人洪頭於民國35年2月25日死亡，遺有坐落彰化
    縣○○鄉○○段000地號（權利範圍為64分之16）及南投縣
    ○○鎮○○段000地號（權利範圍為全部）之土地（下各稱
    系爭391、484地號土地，合稱系爭土地），其中系爭484地
    號土地因逾期未辦理繼承登記，經財政部國有財產署中區分
    署委託台灣金融資產股份有限公司中部分公司標售，業以新
    臺幣（下同）744萬元售出，另391地號土地則由兩造辦畢繼
    承登記。系爭土地或標售金額係洪頭之遺產（如原審判決附
    表二「遺產項目」欄所示之遺產）。按洪頭遺產無不能分割
    及不分割之約定，兩造就前開遺產無法進行協議分割，爰依
    民法第1164條前段、第831條準用第823條第1項前段、第824
    條第2項之規定，起訴請求裁判分割，並聲明：兩造公同共
    有被繼承人洪頭所遺如原審判決附表二「遺產項目」欄所示
    之遺產應予分割如原審判決附表二「分割方法」欄所示。訴
    訟費用由兩造依原審判決附表一所示之應繼分比例負擔。於
    本院答辯聲明求為判決駁回上訴。
二、上訴人則以：
    洪頭之子洪調成、洪朝專、洪調發於57年7月22日書立系爭
　　分鬮書暨分產明細（下稱系爭分鬮書），就系爭484地號土
　　地由洪調成分得，洪朝專、洪調發分得其他土地。是自57年
　　起，即依系爭分鬮書內容，各自耕作，被上訴人為洪調發之
　　繼承人，自應受系爭分鬮書之拘束，自無權為任何之主張。
　　又洪調成於59年8月2日死亡，其配偶洪陳砲、子女即視同上
　　訴人洪彩素、洪素英與訴外人呂洪素霞（100年3月27日歿）
　　拋棄繼承權，由洪瑞騰繼承（100年6月18日歿）後由上訴人
　　繼承取得。被上訴人及其他視同上訴人自無權利分別取得系
　　爭484地號土地之拍賣金。又被上訴人主張系爭分鬮書之請
　　求權，已罹於15年之消滅時效，為無理由。是上訴人取得鬮
　　書協議內容之土地所有權，依然存在，屬物權關係，並未消
　　滅，非如被上訴人所稱債權關係，故系爭484地號土地為上
　　訴人洪志達、洪世名所有，其等自當有權取得系爭484地號
　　土地之拍賣價金744萬元等語，資為抗辯。於本院上訴聲明
　　求為判決：㈠請求廢棄原判決。㈡第一、二審訴訟費用由上
　　訴人負擔。
三、本件不爭執事項（見本院卷第161頁）： 
  ⑴被繼承人洪頭於35年2月25日死亡，兩造均為洪頭之法定繼
　　承人，兩造之應繼分比例如原審判決附表一。
  ⑵本件被繼承人洪頭如原審判決附表二所示之遺產為分割。
  ⑶被繼承人洪頭繼承系統表、戶籍謄本（現戶及除戶部分）戶
　　籍資料、土地登記第一類謄本、台灣金融資產股份有限公司
　　中部分公司標售不動產資訊（原審卷㈠第14頁至第75頁背
　　面）。與59年10月20日之洪調成系統圖說（原審卷㈠第214
　　頁）形式真正。
  ⑷原審判決附表一所示法定繼承人並無拋棄繼承之書面證明，
　　亦無書面向法院、親屬會議或其他繼承人為之抛棄證明。
  ⑸分居鬮書暨分產明細係於57年7月22日由洪吳正桃、洪調成
　　、洪朝專、洪調發四人簽立（原審卷㈠第215頁至第220頁）
　　。
四、得心證之理由：
  ㈠被上訴人主張兩造為洪頭之法定繼承人，兩造之應繼分比例
　　如原審判決附表一所示，原審判決附表二所示為洪頭遺產，
　　為上訴人所不爭執（見本院卷第161頁），並有被上訴人提
　　出之洪頭繼承系統表、戶籍謄本（現戶及除戶部分）、土地
　　登記第一類謄本、台灣金融資產股份有限公司中部分公司標
　　售不動產資訊，在卷可查，堪信屬實。又被上訴人主張原審
　　判決附表二遺產應予分割，此雖為上訴人所不否認，惟辯稱
　　被上訴人繼受洪調發之系爭分鬮書約定，自並無權利可主張
　　，況已罹於十五年之時效消滅；再洪調成之繼承人已抛棄繼
　　承權利等語，資為抗辯。是本件應審究之爭點，厥為上訴人
　　抗辯⑴依系爭分鬮書，系爭484地號土地屬洪調成，除洪調
　　成繼承人外，其餘共有人無法律上之權利，是否有理？⑵視
　　同上訴人洪彩素、洪素英於洪調成死亡時，其二人與洪陳砲
　　、呂洪素霞已聲明拋棄繼承權，洪調成之遺產由洪瑞騰單獨
　　繼承，是否可採？
  ㈡上訴人抗辯系爭分鬮書具物權效，並無時效消滅之適用。系
    爭484地號土地依系爭分鬮書屬分歸洪調成，被上訴人為洪
    調發之繼承人，應受拘束，無法律上之權利可主張，為不可
    足採：
    ⑴系爭分鬮書真正為被上訴人所不否認（見本院卷第162頁
　　　），惟系爭分鬮書於57年7月22日書立，該兄弟分居鬮書
　　　係分產契約，性質上同於協議分割契約，應屬債權契約。
      其與於日據時期鬮分書有物權移轉效力，各就其分割分得
      部分已成為單獨所有人，自有所不同。基上，系爭分鬮書
      既係於57年7月22日簽立，洪調成即可請求書立人洪吳正
      桃、洪朝專與洪調發依兄弟分居鬮書履行移轉登記，至遲
      應於72年7月21日前行使，該請求權顯已罹於消滅時效，
      被上訴人依民法第144條第1項規定為時效抗辯，自屬有據
      ，應為可採。
    ⑵第按共有物之協議分割與裁判分割皆以消滅各共有人就共
　　　有物之共有關係為目的，故協議分割契約應由全體共有人
　　　參與協議訂立方能有效成立，並須全體共有人均依協議分
　　　割契約履行始能消滅共有人間之共有關係（最高法院91年
　　　度台上字第987號裁判意旨參照）。查，系爭484地號土地
　　　為洪頭之遺產，洪調成非洪頭之繼承人，洪調成代位繼承
　　　洪頭之配偶洪吳正桃，57年簽立系爭分鬮書，當時洪調成
　　　尚非洪頭之繼承人，系爭分鬮書上洪吳正桃與洪調成、洪
　　　朝專、洪調發書立，並非全體繼承人所書立，被上訴人訴
　　　請裁判分割遺產，於法有據，應為可採。上訴人抗辯依系
　　　爭分鬮書，系爭484地號土地為上訴人因繼承被繼承人洪
　　　調成之遺產而取得，其等自當有權取得系爭484地號土地
　　　之拍賣價金744萬元，被上訴人及其他視同上訴人無權利
　　　分別取得系爭484地號土地之拍賣金云云，尚非有據，洵
　　　無足採。
  ㈢上訴人抗辯洪調成之繼承人即配偶洪陳砲、三女洪彩素、四
　　女洪素英及五女呂洪素霞拋棄繼承權，為不可採:
    ⑴上訴人抗辯洪調成於59年8月2日死亡，其配偶洪陳砲、三
　　　女洪彩素、四女洪素英、五女呂洪素霞於同年10月20日均
　　　聲明拋棄繼承權，洪調成之遺產由同順位長子洪瑞騰單獨
　　　繼承，後洪瑞騰於100年6月18日死亡後，其配偶洪李蝦、
　　　長女洪美芳、次女洪梦蓁等三人均拋棄繼承，洪瑞騰之遺
　　　產由同順位長子洪志達及次子洪世名平均繼承，視同上訴
　　　人洪彩素、洪素英、洪李蝦、洪美芳、洪梦蓁、呂進賢、
　　　呂建勳、呂建良、呂建岳等九人已非本件分割遺產之繼承
　　　人云云，惟按上訴人抗辯拋棄繼承時（59年10月20日）之
　　　民法第1174條第2項規定，應於知悉其得繼承之時起二個
　　　月內，以書面向法院、親屬會議或其他繼承人為之。經查
　　　並無其等4人之拋棄繼承之書面通知，就此上訴人不爭執
　　　未有法定方式（見本院卷第163頁）。
    ⑵第按繼承人之拋棄繼承權，依民法第一千一百七十四條第
　　　二項之規定，應於知悉其得繼承之時起二個月內，以書面
　　　向法院、親屬會議或其他繼承人為之，是繼承權之拋棄為
　　　要式行為，如不依法定方式為之，依民法第七十三條之規
　　　定自屬無效（最高法院23年度上字第2683號判例意旨參照
　　　）。查洪吳正桃係於64年1月18日死亡，而洪調成卻早於5
　　　9年8月2日死亡，本件訴外人洪瑞騰、呂洪素霞與視同上
　　　訴人洪彩素、洪素英等四人之應繼分係以洪調成之直系卑
　　　親屬身分代位繼承洪吳正桃之遺產而來，故視同上訴人洪
　　　彩素、洪素英與訴外人呂洪素霞三人於洪調成死亡時是否
　　　有拋棄繼承權，均不影響其代位繼承之其應繼分部分。況
　　　依上訴人抗辯拋棄繼承時（59年10月20日）之民法第1174
　　　條第2項規定，應於知悉其得繼承之時起二個月內，以書
　　　面向法院、親屬會議或其他繼承人為之，上訴人或視同上
　　　訴人洪彩素、洪素英僅提出繼承人洪瑞騰所出具之系統
　　　（繼承）圖說，並無其等拋棄繼承之書面通知，顯難認有
      法定方式之拋棄繼承。
    ⑶又查，上訴人提出繼承人洪瑞騰所出具之系統（繼承）圖
　　　係於59年10月20日作成，且係針對洪調成於59年8月2日死
　　　亡時之繼承拋棄，並非係針對洪吳正桃於64年1月18日死
　　　亡時之代位繼承之拋棄，其等於被繼承人洪吳正桃死亡時
　　　，亦未再有拋棄其代位繼承之書面通知，自非合法拋棄繼
　　　承。至上訴人抗辯該系統（繼承）圖說於59年製作，當時
　　　為農業社會，拋棄繼承需依法定要式方式，並非為一般人
　　　所知悉，探求當事人於系統（繼承）圖說所註記之抛棄，
　　　實為就繼承權利之抛棄（放棄），應非法之所不許者，亦
　　　符合權利處分自由之原則，法律上並無不准之理云云。惟
　　　按前揭說明，拋棄繼承既未依法定方式為之，即屬無效，
      其等仍為本件裁判遺產分割被繼承人之繼承人。上訴人主
      張約定權利放棄之繼承人內部法律關係，自不能拘束被上
      訴人。上訴人前揭所辯拋棄繼承，即屬無據，應無足採。
  ㈣綜上，系爭分鬮書非日據時期之家產分析，不具物權效力，
    僅屬債權契約性質，且系爭分鬮書亦非全體繼承人參與協議
    訂立，而上訴人提出59年10月20日系統圖說之註記，亦非法
    定要式之拋棄繼承，上訴人據此主張系爭484地號土地為其
    所有，被上訴人及其他視同上訴人無權利分別取得系爭484
    地號土地之拍賣金云云，自難憑採。被上訴人本件就被繼承
    人洪頭死亡時所遺如原審判決附表二「遺產項目」欄所示之
    遺產，由兩造按原審判決附表一所示應繼分比例，採取分別
    共有方式分割，兩造應受分配之權利範圍各如原審判決附表
    一所示應繼分比例，尚符合遺產之經濟利用與共有人之全體
    利益，自無不合。
五、綜上所述，原審判決附表二「分割方法」欄所示方法予以分
    割，於法即無不合，上訴意旨指摘原判決不當，求予廢棄改
    判，為無理由。應予駁回。末按分割遺產之訴，係必要共同
    訴訟，兩造之間本可互換地位，且兩造均蒙其利，是本院認
    本件之訴訟費用應由兩造每人依其應繼分之比例，即依如原
    審判決附表二所示應繼分比例負擔訴訟費用，較為公允，併
    此敘明。
六、本件事證已臻明確，兩造其餘之攻擊或防禦方法及所用之證
    據，經本院斟酌後，認為均不足以影響本判決之結果，爰不
    逐一論列，附此敘明。
七、據上論結，本件上訴為無理由，依家事事件法第51條、民事
    訴訟法第463條、第385條第1項前段、第449條第1項、第80
    條之1、第85條第1項，判決如主文。
中　　華　　民　　國　 110　年　　12　　月　 　15　 　日
        　　    　家事法庭    審判長法　官  楊熾光
　　　　　　　　　　　　　　        法　官  戴博誠
　　　　　　　　　　　　　　　      法　官  郭玄義   
以上正本係照原本作成。
不得上訴。
                                    書記官  葉仲文
中　　華　　民　　國　　110 　年　　12　　月　　15　　日
附表：兩造應繼分比例
編號 繼承人姓名 應繼分  01  洪德参  1/10  02  洪德郎  1/10  03  洪瑞鐘  1/10  04  簡文賢  1/200  05  簡永昌  1/200  06  林彩蓮  1/100  07  林信  1/100  08  韓林束  1/100  09  林梅香  1/500  10  林秀鳳  1/500  11  林國宗  1/500  12  林秀美  1/500  13  林國良  1/500  14  洪李蝦  1/400  15  洪志達  1/400  16  洪世名  1/400  17  洪美芳  1/400  18  洪梦蓁  1/400  19  洪彩素  1/80  20  洪素英  1/80  21  呂進賢  1/320  22  呂建勳  1/320  23  呂建良  1/320  24  呂建岳  1/320  25  李洪快  1/10  26  洪瑞堂  1/10  27  陳洪絨  1/10  28  李春  3/40  29  張李秋玉  3/40  30  張慶吉  3/40  31  張秋紅  3/40